【裁判字號】    87,重上,4
【裁判日期】    891107
【裁判案由】    損害賠償
【裁判全文】
臺灣高等法院高雄分院民事判決  八十七年度重上字第四號
      上  訴  人    高雄縣總工會
      法定代理人    乙○○
      訴訟代理人    紀錦隆律師
      複代  理  人  宋金比律師
                    施旭錦律師
      被  上訴人    甲○○    .
      訴訟代理人    薛西全律師
      複代  理  人  利美利律師
右當事人間請求損害賠償事件，上訴人對於中華民國八十三年五月二十日臺灣高雄地
方法院八十三年附民字第一０九號第一審判決提起上訴，經最高法院第二次發回更審
，嗣由本院刑事庭移送前來，本院判決如左：
      主      文
上訴駁回。
第二審訴訟費用由上訴人負擔。
      事      實
甲、上訴人方面：
一、聲明：求為判決：(一)原判決廢棄。(二)被上訴人應給付上訴人新臺幣（下同）三千
    九百八十六萬元及如原判決附表所示之利息。(三)願供擔保，請准宣告假執行。
二、陳述：
  (一)訴外人吳玉珠有向上訴人連續詐騙存款之行為：
    1.查吳玉珠曾於八十一年七月九日調查站自承：「我在七十一、七十二、七十三
      年間被人倒債有一千多萬：：：。」又於臺灣高雄地方法院八十年重訴字第一
      二０號民事案審理時證稱：「我是欠人很多錢，七十六年因被倒會，本身財務
      週轉不靈。」，兼以本件刑事庭於一審審理時吳玉珠多次自稱被人倒債等語，
      顯見吳玉珠於七十六年向上訴人借款時即明知本身已無清償能力，卻仍意圖為
      自己或第三人不法之所有，自七十六年一月廿三日起持用高雄縣鳳山市龍山寺
      （以下簡稱龍山寺）之印鑑，及質押龍山寺存放上訴人處之定期存款單，連續
      向上訴人借款八十八年筆，金額總計三千九百八十六萬元，致上訴人受有財產
      上之損害。
    2.且事後吳玉珠未清償分文本金、利息，益證伊有以借款為名行詐欺之實之犯行
      。
  (二)被上訴人與吳玉珠有連續詐欺之犯意聯絡與行為分擔：
    1.被上訴人身為龍山寺管理委員會主任委員，平日有保管龍山寺之印鑑及定期存
      單之責，其姊即吳玉珠雖稱每次均以提領定期存單之利息為由，向吳玉珠取走
      其本人之印鑑、龍山寺之印鑑及定期存單，從而吳玉珠並不知伊借款之事云云
      ，惟查由庭呈之定期存款單觀之，其背面僅有日期之記載與承辦人之蓋章，並
      無龍山寺之印鑑章，亦無甲○○之印鑑章，且九張之定期存單背面領取利息之
      日期記載，與吳玉珠持定期存單之借款多不相符，亦經訴外人姚謝瑞珠於刑事
      一審審理時自承：「領利息和借款有時同一天，有時沒有」（見刑事一審卷八
      十三年二月二日審判筆錄），故於非領利息之日，甲○○均未質疑吳玉珠借用
      印鑑及定期存單之目的，顯有違常理。
    2.又吳玉珠與被上訴人具姊弟情誼，吳玉珠又身兼龍山寺之會計，兩者關係匪淺
      ，若謂吳玉珠曾被人倒債，並騙錢玩股票，甲○○全然不知情，孰人能信？
  (三)被上訴人與其姊吳玉珠共同詐取上訴人之借款後，又另行基於共同詐欺之犯意，
    由吳玉珠向上訴人保管本案質押定期存單之楊黃寶玉偽稱「需要以定期存單做帳
    」及「每次領利息回去要記帳」等理由而騙回本案定期存款單，致上訴人喪失質
    物之占有。
  (四)綜上論斷，被上訴人有與吳玉珠共同詐欺之侵權事實，則上訴人自得爰依民法第
    一百八十四條第一項前段及第一百八十五條之規定請求賠償損害。
三、證據：爰用刑事案件之證據。
乙、被上訴人方面：
一、聲明：求為判決：如主文所示。
二、陳述：
  (一)被上訴人事前確實不知吳玉珠持龍山寺之印鑑及存單向上訴人即高雄縣總工會借
    款，顯見被上訴人並無與吳玉珠犯意之連絡。
  (二)次按依上訴人即高雄縣總工會作業程序，每次提領利息時固將利息以轉帳方式轉
    入存款人之活期存款帳戶，但仍須核對印鑑及在傳票上蓋章，並於定期存款單背
    面加蓋會計組經辦人員之印章及日期章，此業經吳玉珠、黃王美雲、姚謝瑞珠於
    刑事第一審及  鈞院刑事庭供述綦詳，並有上開定期存款單影本八張（查上開定
    存單背面均按月蓋有會計組經辦人員之印章及日期章）附卷可稽。而龍山寺所寄
    存之定期存款利息，多年來均由吳玉珠以前揭方式至總工會辦理，此為上訴人所
    不爭，且經總工會之職員黃玉美雲、姚謝瑞珠、楊黃寶玉（前任出納）等證述屬
    實。是顯見被上訴人所稱其將定期存單及印鑑交給吳玉珠，係為領取定存利息確
    為真實。
  (三)另吳玉珠自七十六年一月二十三日起至七十九年十二月二十日止，持龍山寺之定
    期存單及印鑑，以存單為質，陸續向總工會質押借款八十八筆，歷時三、四年之
    久，期間總工會均曾向吳玉珠催討利息，惟從未向龍山寺或被上訴人催討，此有
    會員儲蓄金預借憑證影本八十八紙可憑（詳刑事卷），並經吳玉珠、黃王美雲證
    述屬實。又觀諸上開會員儲蓄金預借憑證，其上所載之借款人為吳玉珠，保證人
    欄載明「定存」，並加蓋吳玉珠印鑑、甲○○及龍山寺之印鑑，此等行為均係吳
    玉珠一人單獨所為，是吳玉珠確係於提領定期存單之利息時，以存單向總工會借
    款，至於其所持之存單及印鑑則係以提領利息為由，向被上訴人提取，已據吳玉
    珠供述甚明，核與被上訴人所稱伊僅於提領利息時將印鑑及存單交由吳玉珠持至
    總工會辦理情節相符，是由上述可知吳玉珠持定期存單冒貸等行為乃其個人單獨
    所為，被上訴人並無任何行為之分擔。
  (四)又依總工會提領定期存單之作業程序，雖以轉帳方式辦理，惟仍須於存單背面加
    蓋經辦人員及日期之印章，已如前述。本案龍山寺寄存於總工會之金額為四千萬
    元，而吳玉珠前後貸款達三千九百八十六萬元，歷時三、四年之久，其間亦有二
    百七十餘萬元之利息未還，此為上訴人指訴綦詳，惟觀諸被上訴人所提出伊保管
    之上開八張定存單，其背面利息支付期間均為七十九年十二月份，有定期存單影
    本在卷可佐，參酌自吳玉珠向總工會質押借款所積之利息，總工會均僅向吳玉珠
    催討，而未曾向被上訴人催繳，顯見總工會自始至終乃是以吳玉珠為借款人，否
    則豈有至案發前未久仍支付利息予龍山寺，及不向甲○○催繳積欠之利息之理，
    甚至存單到期上訴人亦均仍付款，足見被上訴人事先確實並不知吳玉珠持龍山寺
    定期存單向總工會質押借款，從而被上訴人與吳玉珠並無犯意之聯絡及行為之分
    擔，至為灼然。
  (五)有關上訴人指摘被上訴人亦涉有共同騙取定期存單乙節，按被上訴人為龍山寺之
    主任委員，龍山寺之印鑑及定期存款單平日均由伊所保管，僅於換發存單及提領
    利息時交吳玉珠持往總工會辦理上開事宜，吳玉珠持存單向總工會貸款，甲○○
    並不知情，亦無犯意聯絡及行為分擔，且存單事實上吳玉珠在領息完後均有歸還
    給被上訴人，已如前述，又退步言，即令吳玉珠嗣後有將質押於總工會之上開八
    張存單，由總工會出納楊黃寶玉處騙取交還甲○○，亦僅及於吳玉珠一身，且查
    復無任何證據足資證明被上訴人有參與取得定存單之情節，況查身為龍山寺主任
    委員之被上訴人之取得該寺之存款單亦並無任何意圖不法所有之情，而與詐欺罪
    之構成要件不符，，是上訴人此部分之指摘並不實在，被上訴人並無上訴人所指
    摘詐騙定期存單之犯行。
        理      由
一、本件上訴人主張：被上訴人為高雄縣鳳山市龍山寺管理委員會之主任委員，平日
    保管龍山寺之印鑑及定期存款單，其姐吳玉珠係龍山寺之會計，兼上訴人高雄縣
    總工會（下稱總工會）之總務組長，被上訴人明知吳玉珠負債累累，無償還能力
    ，且非總工會會員不能向總工會借款，及借款人必須持用本人在總工會之定期存
    單才能借款，被上訴人與吳玉珠竟共同連續意圖為自己不法之所有，自七十六年
    一月二十三日起，至七十九年十二月二十日止，未經龍山寺管理委員會同意，竟
    將龍山寺在高雄縣總工會之定期存款單九張及印鑑，交由吳玉珠作為個人向總工
    會質押借款八十八筆，總金額達新台幣（下同）三千九百八十六萬元。且該八十
    八筆借款吳玉珠自七十六年起第一筆借款即未繳借款利息，嗣又由吳玉珠向總工
    會之出納楊黃寶玉佯稱要取回存款單作帳為由，騙取質押於總工會之九張定期存
    款單交由被上訴人，並拒絕返還，致總工會之質權消滅，造成借款無法追償之嚴
    重損害等情，求為命被上訴人給付三千九百八十六萬元及如原判決附表所示之利
    息之判決。
二、被上訴人則以：龍山寺之印鑑及存款單均由伊保管，並未交付吳玉珠保管，吳玉
    珠係總工會之總務組長，於龍山寺僅係兼任會計，無薪水僅支領車馬費，十餘年
    來，伊僅於辦理定期存款換單，或提領利息時，將印鑑及定期存款單交吳玉珠持
    至總工會辦理，伊與吳玉珠平日並無金錢往來，伊亦不知吳玉珠持龍山寺之印鑑
    及定期存單向總工會質押借款，係於案發後始由簡隆喜處得知，更無任何不法之
    意圖，吳玉珠向總工會借款之事與伊無關等語，資為抗辯。
三、經查：
    (一)吳玉珠為總工會之總務組長兼龍山寺之會計，因買賣股票虧損累累，利用龍
        山寺在總工會之定期存款九筆共四千萬元，將定期存單及印鑑交其辦理存款
        、領息之機會，盜用龍山寺印章，擅自以龍山寺定期存單向總工會質押借款
        八十八筆，共三千九百八十六萬元之事實，迭據被上訴人於刑事案件審理中
        供明在卷，並經證人吳玉珠於偵查、原審及本院刑事庭證述屬實，且吳玉珠
        自七十六年一月二十三日起至七十九年十二月二十日止，持龍山寺之定期存
        單及印鑑以存單為質，陸續向總工會質押借款八十八筆，均由吳玉珠單獨向
        總工會辦理，借得款項均由吳玉珠領取，借款期間歷時三、四年之久，吳玉
        珠積欠借款利息累計有二百七十萬餘元，總工會均向吳玉珠催討利息，從未
        向龍山寺或被上訴人催討，吳玉珠借款期間，總工會均未曾與被上訴人接洽
        有關借款事宜等情，亦經證人即總工會經辦人員繆雄標、黃王美雲、姚謝瑞
        珠、楊黃寶玉等人證述明確，參以吳玉珠借款書立「會員儲蓄金預借憑證」
        八十八張，其上借款人欄僅吳玉珠簽名，並無被上訴人簽名，足見上開借款
        係吳玉珠單獨所為。
    (二)依總工會作業程序，定期存款每次提領利息時，須提出定期存單、印鑑，交
        承辦人製作利息支出傳票並蓋存款人印鑑章及現金收入傳票，以轉帳方式，
        將利息轉入存款人之活期存款帳戶，並於定期存款單背面加蓋會計組經辦人
        員之印章及日期章，已據証人吳玉珠、黃王美雲（總工會前任會計組長及前
        二任會計幹事）、姚謝瑞珠（前任會計幹事）於歷次刑事庭審理中証述綦詳
        ，並有上開定期存款單影本九張附卷可稽。經核該九張定期存款單背面，均
        有加蓋會計組經辦人員之印章及日期章，足見吳玉珠、黃王美雲、姚謝瑞珠
        等所証，為真實可採，由於領取利息時必須拿定期單及印鑑供承辦人員核對
        ，而龍山寺所寄存之定存利息，多年來均由吳玉珠以前揭方式至總工會辦理
        ，此為上訴人所不爭，且為總工會職員黃王美雲、姚謝瑞珠及楊黃寶玉（前
        任出納）所証實。是被上訴人所辯其將定存單及印鑑交給吳玉珠係為領取定
        存利息，並非虛妄。
    (三)查本案龍山寺寄存於總工會之金額為四千萬元，而吳玉珠前後貸款達三千九
        百八十六萬元，歷時三、四年之久，其間亦有二百七十餘萬元之利息未還，
        此為上訴人指訴綦詳，惟觀被上訴人所提出伊保管之上開九張定期存單，其
        背面利息支付期間均為七十九年十二月份，有定期存單影本在卷可佐，參酌
        自吳玉珠向總工會質押借款所積欠之利息，總工會均僅向吳玉珠催討，未曾
        向被上訴人催繳，則總工會自始至終亦以吳玉珠為借款人，否則豈有至案發
        前未久仍支付利息予龍山寺，及不向被上訴人催繳積欠之利息之理，足見被
        上訴人所辯伊事先並不知吳玉珠持龍山寺定期存單向總工會質押借款一節，
        應可採信。
    (四)又總工會辦理定期存單質押借款程序，借款人提出存單、印鑑交由會計幹事
        姚謝瑞珠辦理，製作傳票，登記帳冊，借款人書立「會員儲蓄金預借憑證」
        ，轉呈會計組長黃王美雲覆核，再交組長繆雄標及總幹事簡隆喜核准，質押
        存單則交由出納楊黃寶玉保管；而吳玉珠所持之存單及印鑑則係以辦理存款
        、提領利息為由，向被上訴人提取，已據吳玉珠供述甚明，核與被上訴人辯
        稱伊僅於提領利息時將印鑑及存單交由吳玉珠持至總工會辦理，互核情節相
        符。雖證人楊黃寶玉於原審及前審刑事庭先後證稱：「吳玉珠借款後存單放
        在我那裡」；或稱「存單是我保管，吳玉珠向我借的，我借她十幾次，每次
        借一小時，說要作帳」；或稱「吳玉珠拿去作帳領利息，辦好領息手續後，
        就立即將存單交我保管，只最後一次借去以後未再拿回來。」等語。然證人
        楊黃寶玉上開證詞為吳玉珠及被上訴人所否認。被上訴人堅稱存單放在龍山
        寺；吳玉珠亦稱借款後，存單拿回龍山寺；並經證人即龍山寺管理委員吳文
        秀於本院刑事庭證稱：龍山寺每星期結算收入查帳，須拿存單核對利息，存
        單並未質押等語（本院刑事庭八十九年二月二日訊問筆錄）。雙方各執一詞
        ，經本院刑事庭再質之證人楊黃寶玉則改稱：存單都放在我這裡，為何甲○
        ○說他在保管，我不瞭解，但吳玉珠一個月約借八次，每次全部借出去．．
        ．」、「有時早上借，下午三時還我，我們總工會要結帳的時候都會還我。
        」、「（為何以前說只借吳玉珠十幾次？）我所說的可能是指一個月借十幾
        次。」（參見本院刑事庭八十九年八月二十一日訊問筆錄），由證人楊黃寶
        玉上述證言，足認吳玉珠向楊黃寶玉借回質押存單次數頻繁，以應付龍山寺
        查帳。是被上訴人所辯伊不知吳玉珠拿存單質押借款，堪以採信。至証人姚
        謝瑞珠雖証稱，以定存單質借款項，定存單須交由楊黃寶玉保管等情，惟此
        屬一般正常程序，其証言不能証明楊黃寶玉未將定存單借與吳玉珠取回，尚
        難為被上訴人不利之認定。
    (五)八十年二月間某日，吳玉珠向案外人楊新三提及伊以龍山寺定期存單，以私
        人名義借款挪用，想要自首，後經楊某以會引起金融風暴勸阻，並由楊新三
        於當晚以電話報告總幹事，簡隆喜驚訝之餘，即於翌日逼問吳玉珠詳情，並
        報告常務監事及理事長，進而告知被上訴人，並欲索回存單，此亦經證人楊
        新三到庭結證屬實及原審刑事同案被告簡隆喜供述在卷，且案發後總工會總
        幹事簡隆喜報告簽呈內亦記載「吳玉珠為龍山寺應付核賬之理由，向出納黃
        寶玉騙回存單．．」（見刑事卷八十二年度偵字第二三五０六號第二四頁）
        ，顯見被上訴人事前確不知吳玉珠持龍山寺之印鑑及存單向總工會質押借款
        ，否則吳玉珠何須向楊黃寶玉取回存單應付查帳，參酌吳玉珠供稱：向總工
        會借款伊先生不知情，連甲○○亦不知道，伊怕挨罵不敢向他（指甲○○）
        說等語，是被上訴人與吳玉珠應無犯意之聯絡，應可置信。
    (六)查高雄縣總工會，非從事銀行業務，所屬職員簡隆喜、繆雄標、黃王美雲、
        姚謝瑞珠、楊黃寶玉及吳玉珠等人，均非金融專業人員。此由証人楊黃寶玉
        於本院刑事庭前審証稱「總工會沒有規定存單一定要放在總工會」（刑事二
        審卷第四四頁），顯見總工會對於動產質權必須占有質物之法律規定，並不
        明晰。依附卷之吳玉珠借款之會員儲蓄金預借憑証（刑事一審卷第一二二－
        一四一頁）所載，借款人為吳玉珠、保証人為定存，並蓋龍山寺管理委員會
        及甲○○之印章、而無記載質押定存單之號碼，究該筆借款以何紙存單質押
        不明，亦無對保程序，顯與一般銀行質押借款不符，是吳玉珠所稱「我是以
        我名義簽發本票借款，存單僅係擔保而不是質押，所以出納楊黃寶玉就讓我
        將存單取回，因為我領好利息後就將存單還給我哥哥（應為其弟甲○○之誤
        載），所以他不知情」等語（刑事二審卷第二十八頁），非無可能。況查，
        証人楊黃寶玉於高雄縣調查站調查時，就總工會受理以定期儲蓄存單放款對
        象有無限制之訊問供稱「必需是借款人與定期儲蓄存單上存戶均為同一人（
        刑事偵查卷第四六頁）是吳玉珠之借款，與總工會受理存單質借之規定，並
        不相符，參以對於動產質權法律性質之欠缺，益見吳玉珠之上開証言不虛。
        至於吳玉珠之借款日，與領息日並非均吻合，固有預借憑證、存單可查，惟
        吳玉珠持龍山寺存單、印鑑領取利息，並非當天即交還龍山寺之情，此據吳
        玉珠於原審刑事庭已供稱「我領錢後、存單放出納那邊，二、三天後向寶玉
        （楊黃寶玉）拿回龍山寺」（刑事一審卷第九八頁反面），被上訴人於本院
        刑庭前審亦供稱「她（吳玉珠）提領利息後有時過了一天、有時過了二天，
        她就拿回來給我」（刑事二審卷第二十八頁）等語屬實，且證人吳玉珠於本
        院刑庭證稱：「我利用領利息時質押借款，我做股票有時要用錢比較急，我
        都將預借憑證先蓋好章，要借錢的時候就可以用．．」（見本院刑事卷八十
        九年八月十一日訊問筆錄），故不能以借款與領利息非同一日，而為被上訴
        人不利之認定。
七、綜上所述，吳玉珠利用被上訴人將龍山寺定期存單及印鑑交其辦理存款、領息之
    機會，盜用龍山寺印章，擅自以龍山寺定期存單向總工會質押借款，被上訴人並
    不知情，又未參與借款事宜，是被上訴人與吳玉珠既無犯意之聯絡，亦無行為之
    分擔，至為灼然，縱令吳玉珠涉有背信或詐欺之不法行為，亦屬個人行為，尚難
    僅憑被上訴人與吳玉珠具有姐弟情誼，遽認被上訴人與吳玉珠必有共同詐欺、背
    信犯行。此外，上訴人又不能舉證證明被上訴人有何背信或詐欺之侵權事實，被
    上訴人背信等案件，亦經本院判決無罪在案，此有本院八十八年重上更(三)字第九
    六號刑事判決附卷足憑，則上訴人依侵權行為法則，請求被上訴人給付三千九百
    八十六萬元及如原判決附表所示之利息，為無理由，不應准許。原審為上訴人敗
    訴之判決，理由雖有不同，但結果並無不合，仍應予維持。上訴意旨指摘原判決
    不當，求予廢棄改判，為無理由，應予駁回。
八、據上論結，本件上訴為無理由，依民事訴訟法第四百四十九條第二項、第七十八
    條，判決如主文。
中      華      民      國    八十九    年     十一     月     七       日
                                      臺灣高等法院高雄分院民事第四庭
~B1審判長法官  王錦村
~B2法      官  許明進
~B3法      官  曾錦昌
右為正本係照原本作成。
如對本判決上訴，須於判決送達後二十日內向本院提出上訴狀，其未表明上訴理由者
，應於上訴後二十日內向本院提出上訴理由書（均須按他造當事人之人數附繕本）。
上訴時應提出委任律師或具有律師資格之人之委任狀，並依附註條文規定辦理。
中      華      民      國    八十九    年     十一     月     十三     日
~B法院書記官  施耀程
附註：
民事訴訟法第四百六十六條之一：
對於第二審判決上訴，上訴人應委任律師為訴訟代理人，但上訴人或其法定代理人具
有律師資格者，不在此限。
上訴人之配偶、三親等內之血親、二親等內之姻親，或上訴人為法人、中央或地方機
關時，其所屬專任人員具有律師資格並經法院認為適當者，亦得為第三審訴訟代理人
。
第一項但書及第二項情形，應於提起上訴或委任時釋明之。
                                                                      ＨＪ


司法院資訊處製作；財團法人民間司法改革基金會備份。
